臺灣高等法院高雄分院刑事判決　　　　　　　　　　九十年度上易字第一四二三號
　　上　訴　人
　　即　被　告　丙○○
　　　　　　　　乙○○
　　共同選任
　　辯　護　人　蔡淑媛
　　　　　　　　陳里己
　　　　　　　　歐陽志宏
右上訴人因詐欺案件，不服臺灣高雄地方法院九十年度易字第一三０一號中華民國九
十年六月二十九日第一審判決（起訴案號：臺灣高雄地方法院檢察署八十九年度偵字
第一六二六五號），提起上訴，本院判決如左：
    主    文
原判決撤銷。
丙○○、乙○○共同行使偽造私文書，足以生損害於他人，丙○○處有期徒刑貳年陸
月；乙○○處有期徒刑壹年伍月，緩刑肆年。
    事    實
一、丙○○與乙○○係父女關係，丙○○為結照營造有限甲司（下稱結照甲司）之實
    際負責人；乙○○係結照甲司之會計，夥同結照甲司之經理侯啟豐、台鉅開發企
    業有限甲司（下稱台鉅甲司）之經理黃翟翬（另案經檢察官偵查中），四人明知
    ＬＫ２００III６Ｄ２２─１５１１４６型及ＬＫ２００III６Ｄ２２─１４０３４
    ７型二款之搖管器並非台鉅甲司所有，竟於日盛國際租賃股份有限甲司（下稱日
    盛甲司）之業務副理吳建德向結照甲司招攬業務時，四人竟共同意圖為自己不法
    之所有，於八十八年十月十五日，由乙○○向吳建德佯稱上開搖管器係台鉅甲司
    所有，欲以融資性租賃之方式，亦即先由日盛租賃甲司出資向台鉅甲司購買後，
    再由日盛租賃甲司以動產擔保附條件買賣出售予結照甲司之方式取得系爭二台搖
    管器云云，並於同年十月二十二日提供結照甲司之甲司執照、營利事業登記證、
    甲司報稅、連帶保證人不動產所有權狀影本等資料，及黃翟翬所出具，以日盛租
    賃甲司為買受人之統一發票（不能證明有登載於台鉅甲司之帳冊），暨一次提出
    黃翟翬所出具八十八年十月十九日期前揭搖管器之出廠證明二紙（不能證明丙○
    ○、乙○○有共同偽造出廠證明），交由吳建德攜回日盛租賃甲司評估，足以生
    損害於凌基甲司及日盛甲司，嗣於對保後撥款前，並由侯啟豐引導吳建德前往位
    於鳳山市○○路結照甲司事務所旁之台鉅開發甲司所有倉庫查看上開搖管器，致
    使日盛租賃甲司之承辦人員誤認係正常交易，而於八十八年十月二十五日，與結
    照甲司簽定附條件買賣契約，由洪彰潗（另經檢察官以未參與甲司營運為由處分
    不起訴確定）、丙○○、乙○○等人擔任附條件買賣之連帶保證人，並辦妥動產
    擔保交易登記，旋即於同日將新台幣（以下同）九百萬元匯入台鉅甲司在中興銀
    行股份有限甲司之000000000000號帳戶內，再轉帳入結照甲司之帳
    戶後，丙○○將所詐得之九百萬元提領支付購買工程所須材料費、工資。嗣因丙
    ○○、乙○○所交付予日盛租賃甲司之支票自八十九年六月二十五日起開始跳票
    ，亦未再支付貨款。經日盛租賃甲司查詢後，始知前開搖管器係凌基甲司所有，
    並非台鉅甲司所有，且當初日盛租賃甲司所匯入之九百萬元事後係轉帳入結照甲
    司帳戶內，始知受騙。
二、案經日盛租賃甲司訴由台灣高雄地方法院檢察署檢察官偵查起訴。
    理  由
一、訊據上訴人即被告丙○○、乙○○坦承結照甲司與告訴人日盛租賃甲司簽訂附條
    件買賣契約，並擔任該買賣契約之連帶保證人之事實，惟均否認涉有詐欺犯行。
    丙○○辯稱：系爭附條件買賣之過程均由侯啟豐接洽，其並不知情，且其本有按
    約定繳款，事後因九二一大地震後，工事無法進行，方無法繳納，倘其有詐欺之
    意，又何需繳納三百多萬元云云；被告乙○○則辯稱：伊係甲司會計，僅負責提
    供甲司營運計劃、財物、稅務報表，個人不動產及信用資料等，其餘事情，伊並
    不知情云云。
二、惟查：
  (一)右開搖管器係凌基甲司所生產，凌基甲司係於八十八年六月十一日，與長雄開發
    股份有限甲司（下稱長雄甲司）成立買賣契約，並於同年十一月十五日交付上開
    搖管器予長雄甲司，並未將系爭搖管器賣予台鉅甲司及結照甲司之事實，業據凌
    基甲司之法定代理人黃斌奘分別於偵查中及原審、本院審理中證述明確（偵查卷
    第五十一頁反面、原審卷第二十九頁、本院卷九十年九月十日訊問筆錄），並據
    其提出買賣契約書、統一發票、匯款資料（偵查卷第八十五至八十八頁）及告訴
    人所提出之出廠證明二紙（偵查卷第八、九頁）附在偵查卷可憑，復經原審法院
    囑託台灣台北地方法院訊問證人即長雄甲司之法定代理人林朝來，經其證稱：長
    雄甲司與台鉅甲司間，並無業務往來，且未曾以長雄甲司之名義與結照甲司接觸
    ，系爭搖管器並未轉賣予結照甲司，而係賣給振雄工程股份有限甲司等語（原審
    卷第四十一頁）。是凌基甲司與長雄甲司既均未將系爭搖管器出售予台鉅甲司，
    則台鉅甲司自未取得系爭搖管器之所有權，故以台鉅甲司為營業人，於八十八年
    十月二十日所簽發之出售系爭搖管器予日盛租賃甲司之統一發票及出廠證明各二
    紙，顯係虛偽不實之交易憑證無訛。
  (二)台鉅甲司並未購買系爭搖管器，已如前述，惟侯啟豐竟帶日盛租賃甲司人員前往
    台鉅甲司指認在場之搖管器即為系爭搖管器，且為台鉅甲司所有之事實，業據證
    人吳建德證稱：「（是否有在台鉅甲司的場地看到搖管器？）是的。他們也說是
    他們的」、「（當時何人在台鉅甲司的倉庫和你作勘查的工作？）帶我勘查的是
    被告甲司的侯啟豐經理」（本院九十一年四月二十二日訊問筆錄）。又結照甲司
    確未收受系爭搖管器之事實，業經被告丙○○、乙○○於偵查中供述明確（偵查
    卷第二十六頁正面），惟乙○○竟提供前揭不實之統一發票及出廠證明予日盛甲
    司，並由結照甲司於八十八年十月二十五日出具交貨、驗收證明書一紙予日盛租
    賃甲司，其內容為：「根據中華民國八十八年十月二十五日貴我雙方簽訂之附條
件買賣契約，下列物品（即系爭搖管器）確實收到，同時經我方驗收無瑕疵，並
    願遵守上述附條件買賣契約各條款之規定，併此聲明」等情，有上開交貨、驗貨
    證明書一紙附在偵查卷可憑（偵查卷第三十六頁），復由黃翟翬提供台鉅甲司於
    中興銀行股份有限甲司之000000000000號帳戶予日盛租賃甲司，嗣
    後日盛租賃甲司所匯入台鉅甲司之九百萬元，竟轉入結照甲司之帳戶內，並由被
    告丙○○提領花費完畢，業據被告丙○○供述在卷。參酌被告丙○○、乙○○分
    別係結照甲司之負責人及會計，結照甲司與日盛租賃甲司間之附條件買賣，係由
    被告乙○○提供上揭不實之統一發票及出廠證明予日盛甲司，嗣後系爭九百萬元
    並由被告丙○○提領花費完畢之事實，均已於前述，又證人吳建德於原審法院及
    本院分別證稱：「當初是我以電話與結照甲司接洽．．．，是跟甲司乙○○小姐
    洽談，洽談過程當中丙○○也在場．．．，經甲司審核通過後，我以電話通知陳
    小姐要到結照甲司簽約對保，對保同時被告陳小姐也交付機具的產權證書原本，
    對保時丙○○也在場」（原審卷第六十二頁）、「（侯啟豐與你接洽何事？）他
    說他們甲司要以租賃方式買機械，之後的事是由被告二人與我接洽」（本院九十
    年十一月九日訊問筆錄）等語明確，是被告丙○○、乙○○既共同參與本件附條
    件買賣過程，且被告丙○○、乙○○與侯啟豐、黃翟翬間，就上開過程，具有犯
    意聯絡及行為分擔，被告二人猶辯稱不知情云云，顯係卸責之詞，委無可信。
  (三)再者，結照甲司確於八十八年十月二十五日，與日盛租賃甲司訂立附條件買賣契
    約書，並辦理動產擔保交易登記完畢，有附條件買賣契約書、動產擔保交易登記
    標的物明細表附在偵查卷可憑（偵查卷第五、六頁）。參以當事人訂立附條件買
    賣契約、完成動產擔保交易登記之目的，無非在於保留標的物所有權，以擔保價
    金債權之必獲清償，如買受人不履行債務時，得以取回標的物。因此，如結照甲
    司未取得搖管器，告訴人日盛租賃甲司斷無在未有任何擔保條件之下，逕為撥款
    之理，故被告乙○○提供前揭不實之統一發票及出廠證明，並由侯啟豐帶領日盛
    租賃甲司人員前往台鉅甲司，使該甲司人員誤認在場之搖管器即為系爭搖管器，
    復由結照甲司出具內容不實之交貨、驗貨證明書，再由黃翟翬配合提供上開中興
    銀行帳戶，詐得款項後由被告丙○○提領花費完畢。足徵被告丙○○、乙○○與
  侯啟豐、黃翟翬間就本件附條件買賣之過程，顯有意圖為自己不法所有及施用詐
    術，致使日盛租賃甲司陷於錯誤而交付上開九百萬元之行為。至於被告丙○○雖
    陸續繳納三百多萬元，惟上開金額相較於系爭九百萬元，其間尚有五百多萬元之
    差距，其為掩飾犯行，繳納部分款項，以圖卸責，故被告丙○○繳納上開三百多
    萬元之動機，自甚明瞭。況行為人是否涉及詐欺行為應以行為時為判斷，事後是
    否清償詐欺款項，與詐欺之認定無涉，故被告丙○○清償部分款項，屬行為後之
    態度問題，仍無解於其行為時具有詐欺之故意，是被告丙○○辯稱並無不法所有
    意圖，亦為卸責之詞，委無足取。
  綜上，本件事證明確，被告丙○○、乙○○犯行洵堪認定。
三、核被告丙○○、乙○○所為，均係犯刑法第二百十六條、第二百十條之行使偽造
    私文書及同法第三百三十九條第一項之詐欺取財罪。所犯上開二罪有方法結果之
    牽連關係，應從一重行使偽造私文書罪論處。檢察官雖未引用行使偽造私文書之
    法條，但已於起訴事實記載，本院自得一併審理。其一次行使二紙偽造之出廠證
    明，為實質上一罪。被告丙○○、乙○○與侯啟豐、黃翟翬間對於右揭犯行，有
    犯意聯絡及行為分擔，均為共同正犯。
四、原審予以論罪科刑，固非無見。惟原審漏未論述被告二人行使偽造私文書之犯行
    ，又未認定侯啟豐、黃翟翬係共犯，尚有未洽，被告等上訴意旨均否認有犯罪而
    指摘原判決不當，雖無理由，但原判決既有可議之處，仍無可維持，應予以撤銷
    改判。爰審酌被告丙○○、乙○○犯後態度尚稱良好，被告丙○○係甲司之實際
    負責人，在本案居於主導之地位，及渠等詐騙所得之財物高達九百萬元，事後雖
    返還部分款項，惟迄未完全賠償告訴人所受之損害等一切情事，各量處如主文第
    二項所示之刑。又被告乙○○未曾受有期徒刑以上刑之宣告，有臺灣高等法院被
    告全國前案紀錄表在卷可憑，其因一時失慮而罹刑章，經此偵審程序教訓，當知
    警惕，諒無再犯之虞，且其於本案尚非居於主導之地位，本院認所宣告之刑以暫
    不執行為適當，併諭知緩刑四年，以勵自新。
據上論斷，應依刑事訴訟法第三百六十九條第一項前段、第三百六十四條、第二百九
十九條第一項前段，刑法第二十八條、第二百十六條、第二百十條、第三百三十九條
第一項、第五十五條、第七十四條第一款，罰金罰鍰提高標準條例第一條前段，判決
如主文。
本案經檢察官彭南雄到庭執行職務。
中  華    民    國     九十一     年       五       月      二十二    日
                              臺灣高等法院高雄分院刑事第二庭
                                  審判長法官  曾永宗
                                        法官  郭玫利
                                        法官  邱永貴
右正本證明與原本無異。
如不服本判決應於收受本判決後十日內向本院提出上訴書狀，其未述上訴理由者，
並得於提起上訴後十日內向本院補提理由書狀（均須按他造當事人之人數附繕本)「
切勿逕送上級法院」。
                                      書記官  梁雅華
中    華    民    國     九十一     年       五       月      二十四    日
附錄本案論罪法條：
刑法第三百三十九條第一項
意圖為自己或第三人不法之所有，以詐術使人將本人或第三人之物交付者，處五年以
下有期徒刑、拘役或科或併科一千元以下罰金。
刑法第二百十條
偽造、變造私文書，足以生損害於甲眾或他人者，處五年以下有期徒刑。
刑法第二百十六條
行使第二百十條至第二百十五條之文書者，依偽造、變造文書或登載不實事項或使登
載不實事項之規定處斷。
                                     Ｑ
